最高法院刑事判決　　　　　　　　　　　　　　　九十一年度台上字第六三五二號
　　上　訴　人　台灣高等法院台南分院檢察署檢察官
　　上　訴　人　乙○○
　　即　被　告
　　被　　　告　甲○○ 更名.
右上訴人等因被告等擄人勒贖等罪案件，不服台灣高等法院台南分院中華民國九十一
年七月四日第二審更審判決（八十九年度上重更(一)字第五七六號，起訴案號：台灣嘉
義地方法院檢察署八十六年度偵字第四九六六、五一九一、五二六○、五五七七、五
六五一、五七六八、五七九六、五八一二號、八十六年度偵緝字第九一號），提起上
訴，本院判決如左：
    主  文
原判決關於乙○○妨害自由及甲○○部分均撤銷，發回台灣高等法院台南分院。
其他上訴駁回。
    理  由
一、發回部分（乙○○妨害自由及甲○○部分）：
本件原判決認定被告甲○○（民國九十一年四月二日更改姓名為沈東震）透過吳阿通
（已歿）各付新台幣（下同）五十萬元委由同案被告張連興（另案審理中）向陳建榮
各訂購一部ＢＭＷ七字型拼裝車，上訴人即被告乙○○亦以二十萬元，委由張連興向
陳建榮訂購一部國產車。經數月未見交車。甲○○乃囑吳阿通聯絡張連興叫陳建榮出
面說明。張連興明知自己將上開款項賭博花罄，乃思利用陳建榮籌款代其返還上開款
項，遂於八十六年四月十五日上午九時三十分許，與乙○○攜帶捷克製制式手槍一把
（管制編號0000000000號）及二發以上子彈，及另不詳姓名之成年男子二
人共同基於剝奪行動自由之犯意聯絡，自嘉義市某處，共乘一輛計程車到台南縣麻豆
監理站前下車，由張連興打電話邀約陳建榮見面；陳建榮依約駕駛ＴＬ｜八八○三號
小客車而至，即遭乙○○持槍挾持至後座中間，改由張連興開車，另二名男子亦上車
，一起將陳建榮押至嘉義縣東石鄉某座廟前，並連繫甲○○及吳阿通前來會合解決。
經甲○○詢問陳建榮後，始知交給張連興之購車款悉數為張連興賭博花光，未轉交給
陳建榮，甲○○乃與吳阿通返回所駕駛之ＵＱ｜五九二八號奧迪汽車。乙○○等人因
路況不熟，乃尾隨甲○○車後，一行人至大林交流道即分手。車行途中，乙○○令陳
建榮以行動電話向親友籌款五十萬元，並約定在嘉義縣高速公路大林交流道附近交款
。乙○○惟恐遭陳建榮親友察覺，即呼叫不知情之司機湯士喜駕駛計程車前來，先將
陳建榮之汽車開至附近公墓停妥，並押陳建榮坐上湯士喜之計程車。同日下午三時許
，陳建榮之妹婿林福祥攜帶五十萬元現款抵達後交給陳建榮，乙○○在旁持槍以手提
包掩蓋，陳建榮示意林福祥離開，隨將該包現款丟向乙○○，並乘機跑至附近黑人高
速巴士站外，躲在一部ＲＷ｜七七一三號小客車旁。乙○○拾錢坐上湯士喜之車，命
不知情之湯士喜開到路邊，獨自基於殺人犯意，掏槍朝陳建榮射擊二發，幸僅擊中Ｒ
Ｗ｜七七一三號車後擋風玻璃（毀損部分未據告訴），乙○○隨即逃逸（乙○○殺人
未遂部分詳後述）。其後乙○○分得其中十五萬元，餘三十五萬元由上開不詳姓名之
男子二人取回交給張連興。嗣為警緝獲等情。因而撤銷第一審關於乙○○、甲○○擄
人勒贖及違反槍砲彈藥刀械管制條例部分之不當判決，改判論處乙○○共同以非法方
法剝奪人之行動自由罪刑；並以不能證明犯罪為由，諭知甲○○被訴部分無罪。固非
無見。惟查：(一)刑法第三百零二條第一項之妨害自由罪，乃單純侵害人身自由法益之
犯罪，如兼有不法奪財之意思，而施強暴脅迫，將被害人擄至自己勢力範圍內，逼令
其出款贖回者，即屬擄人勒贖範圍。檢察官起訴乙○○擄人勒贖罪，原判決變更起訴
法條，改判諭知其妨害自由罪刑，無非以甲○○、吳阿通、乙○○與陳建榮間有購車
糾紛，甲○○、吳阿通各已交付五十萬元，乙○○亦已交付二十萬元車款，而陳建榮
尚未交車，乙○○等人持槍向陳建榮索債，並無不法所有之意圖為論據。第查被害人
陳建榮非惟否認收受甲○○、吳阿通、乙○○交由張連興轉交之車款，縱有收受，總
價亦不過一百二十萬元，何以甲○○等人初向其勒索六百萬元，後降為三百七十萬元
，嗣則以五十萬元成交，即已滿足，而釋放人質？且甲○○、吳阿通、乙○○既已交
付鉅額車款，何以均未索取任何收據留存？該項債務是否存在？已殊堪質疑。如果該
項債務不存在或乙○○索取之錢財超過前項債務，並將被害人擄至自己勢力範圍內，
逼令其出款贖回，是否該當於擄人勒贖範圍，即有再行探求之餘地。原判決未詳敘乙
○○勒取鉅款而擄人之意圖，遽以單純妨害自由罪論科，其適用法律是否妥適，已有
可議。(二)實施刑事訴訟程序之公務員，就該管案件，應於被告有利及不利之情形，一
律注意，刑事訴訟法第二條第一項定有明文；又科刑判決所認定之事實，與所採之證
據，不相適合，即屬證據上之理由矛盾，其判決當然為違背法令。公訴意旨以甲○○
無故持有藏置：1.管制編號0000000000號（捷克製）制式九ＭＭ手槍一把
、子彈五發，經嘉義縣警察局民雄分局會同甲○○，於八十五年七月十日，在嘉義縣
番路鄉仁義潭竹林下起獲；2.管制編號0000000000號（美製）制式點三五
七手槍一把及制式子彈十一發，經嘉義縣警察局刑警隊派員會同甲○○於八十六年七
月十九日下午五時十五分，在嘉義縣番路鄉仁義潭環潭公路空屋後水槽底下查獲；3.
管制編號0000000000號具殺傷力之仿ＳＭＩＴＨ＆ＷＥＳＳＯＮ廠之點三
八手槍一把及子彈四發，經嘉義縣警察局朴子分局會同甲○○於八十六年七月十六日
下午六時二十分，在嘉義縣東石鄉龍港村墓園旁查獲。因認甲○○涉犯修正前槍砲彈
藥刀械管制條例第七條第四項之持有手槍、第十條第三項之持有可發射子彈具殺傷力
之槍枝及第十一條第三項之持有彈藥罪嫌。原判決諭知甲○○此部分無罪，無非以乙
○○供稱管制編號0000000000號（捷克製）制式九ＭＭ手槍一把、子彈五
發係伊所藏放；而管制編號0000000000號（美製）制式點三五七手槍一把
及制式子彈十一發及管制編號0000000000號具殺傷力之仿ＳＭＩＴＨ＆Ｗ
ＥＳＳＯＮ廠之點三八手槍一把及子彈四發，係警察裁贓，均非甲○○所有為其論據
。然查證人即會同甲○○起獲槍彈之警員林炳南、鄭銀泉、王茂寅、吳英漢於第一審
法院證稱：槍彈均係甲○○自行供出帶同警方取出而查獲者，並無裁贓情事等語（見
第一審卷第二宗第二三七至二三九頁、第三宗第四六二頁）；而乙○○所供管制編號
0000000000號（捷克製）制式九ＭＭ手槍一把、子彈五發係其所藏放等語
，與甲○○警訊所供：上開槍彈均係已故翁登川、莊新長所有、藏放者（見第一五七
七九號警卷第三頁、第二九九一號警卷第一頁），亦大相逕庭。原判決未說明林炳南
、鄭銀泉、王茂寅、吳英漢之證詞何以不足採信，及甲○○與乙○○之供詞何者為可
信之理由，遽以該等槍彈非甲○○所有，而為其有利之認定。其所認定之事實與所採
之證據，亦不相適合，而有證據上之理由矛盾，其判決難謂非違法。(三)共同實施犯罪
行為，在合同意思範圍內，相互利用他人之行為，以達其犯罪之目的，原不必每一階
段均參與，祇須分擔犯罪行為之一部，即應對於全部所發生之結果共同負責；又共同
正犯之意思聯絡，不限於事前有所協議，於行為當時，基於相互之認識，以共同犯罪
之意思參與者，亦無礙於共同正犯之成立。被害人陳建榮指稱：「（我遭張連興等強
押上車後）從麻豆開至學甲、鹽水、義竹、布袋，走東石過溝路至六腳鄉一間廟，有
二名年輕人約三十多歲騎腳踏車前來，其中一名問我說：他借張連興二百十萬元要向
你買車，你為何都不理，而此二百十萬遭張連興賭博輸掉，你要如何處理？詢問完後
該名男子即離去開部UQ｜五九二八自小客車前來押我上車，由張連興及拿手槍者與在
六腳鄉之二名三十多歲年輕人與我共五人乘UQ｜五九二八自小客，另二名年輕人開我
的車TL｜八八○三號緊跟在後……」；「八十六年四月十五日上午九時三十分許，張
連興與乙○○及二名不詳姓名之男子，在台南縣麻豆監理站，以手槍強押我上我自己
之自用小客車（車號ＴＬ｜八八○）押我到東石一座廟前，張連興連絡另二人到廟前
會合，其中一名就是現在警方請我指認之甲○○，當時甲○○和另一同來之男子叫我
拿出六百萬元才要放我，我說沒有錢，他（甲○○）叫我考慮、考慮，甲○○就去開
另一部自小客車，車號ＵＱ｜五九二八號至廟前後，將我押上車……」等語（見他字
第一三三號卷第四頁、偵字第四九六六號卷第四八頁）。而ＵＱ｜五九二八號汽車確
為甲○○所有，其亦不否認在上開小廟前與張連興等人會合。如果無訛，被害人陳建
榮遭乙○○、張連興、甲○○等人挾持上車，甲○○並向陳建榮勒索六百萬元，似已
參與犯罪行為之一部，能否謂其毫不知情而未參與擄人勒贖或妨害自由之謀議或行為
，亦堪質疑。原判決遽謂其與乙○○、張連興間無犯意之聯絡及行為之分擔，而諭知
無罪，亦與卷內證據資料不相符合。(四)刑事訴訟法第九十五條第一款規定「訊問被告
應先告知犯罪嫌疑及所犯所有罪名；罪名經告知後，認為應變更者，應再告知」。乃
犯罪嫌疑人及被告在刑事訴訟程序上受告知及聽聞之權利，為行使防禦權之基本前提
，旨在使犯罪嫌疑人及被告能充分行使防禦權，以維審判程序之公平。其所謂「犯罪
嫌疑及所犯所有罪名」，除起訴書所記載之犯罪事實及所犯法條外，自包含依刑事訴
訟法第二百六十七條規定起訴效力所及而擴張之犯罪事實及罪名，暨依同法第三百條
規定變更起訴法條後之新罪名。法院就此等新增或變更之罪名，應於審判期日前，至
遲應於審判期日踐行上開告知之程序，使被告知悉而充分行使其防禦權，始能避免突
襲性裁判，而確保其權益；否則，如僅就原起訴之犯罪事實及罪名調查、辯論終結後
，擅自擴及起訴書所記載者以外之犯罪事實而為判決，就此等未經告知之犯罪事實及
新罪名而言，無異剝奪被告之正當法律程序之保障，其所踐行之訴訟程自屬違背法令
。檢察官就乙○○擄人勒贖部分，引用懲治盜匪條例第二條第一項第九款之擄人勒贖
罪起訴，原審變更起訴法條，改依刑法第三百零二條第一項妨害自由罪處斷，並未告
知變更之罪名，即予辯論終結（原審審判期日，依審判筆錄記載，係於檢察官論告後
，始載稱：「……依乙○○所辯，沒有擄人勒贖，只有持槍剝奪人自由，有何辯解？
仍不能認係適法之調查辯論）。此部分所踐行之訴訟程序，同有可議。以上為檢察官
上訴意旨所指摘及本院得依職權調查之事項，應認原判決關於乙○○妨害自由及甲○
○部分有發回更審之原因。至乙○○違反槍砲彈藥刀械管制條例部分因與妨害自由部
分有牽連犯裁判上一罪之關係，屬訴訟法上之同一案件，應併予撤銷發回。另甲○○
無故持有可發射子彈具殺傷力仿造之點三八手槍，涉犯修正前槍砲彈藥刀械管制條例
第十條第三項、第十一條第三項部分，其最重本刑為三年以下有期徒刑，屬刑事訴訟
法第三百七十六條第一款之案件，雖不得上訴於第三審法院，但因此部分與其未經許
可，無故持有手槍罪刑部分，是否為裁判上一罪，尚待查明審認，亦應併予撤銷發回
，附此指明。
二、駁回部分（乙○○殺人未遂部分）：
按刑事訴訟法第三百七十七條規定：上訴於第三審法院，非以判決違背法令為理由，
不得為之。是提起第三審上訴，應以原判決違背法令為理由，係屬法定要件。如果上
訴理由狀並未依據卷內訴訟資料，具體指摘原判決不適用何種法則或如何適用不當，
或所指摘原判決違法情事，顯與法律規定得為第三審上訴理由之違法情形，不相適合
時，均應認其上訴為違背法律上之程式，予以駁回。本件原判決撤銷第一審關於乙○
○殺人未遂部分之不當判決，改判仍論處其殺人未遂罪刑。已詳敘八十六年四月十五
日上午九時三十分許乙○○攜帶具殺傷力之捷克製制式手槍一把（管制編號0000
000000號）及二發以上子彈，與張連興及另不詳姓名之男子二人，在台南縣麻
豆監理站前，挾持陳建榮所駕駛之ＴＬ｜八八○三號小客車押往嘉義縣東石鄉某座廟
前，乙○○令陳建榮以行動電話向親友籌得五十萬元，並約定在嘉義縣高速公路大林
交流道附近交款，乙○○惟恐遭陳建榮親友察覺，呼叫不知情之司機湯士喜駕駛計程
車前來。將陳建榮之汽車開至附近公墓停妥，並將陳建榮押上湯士喜之計程車。同日
下午三時許，陳建榮之妹婿林福祥攜帶五十萬元現款抵達後交給陳建榮，乙○○在旁
持槍以手提包掩蓋，陳建榮示意林福祥離開，隨將該包現款丟向乙○○，並乘機跑至
附近黑人高速巴士站外，躲在一部ＲＷ｜七七一三號小客車旁。乙○○拾錢坐上湯士
喜之計程車，命湯士喜開到路邊，獨自基於殺人犯意，掏槍朝陳建榮射擊二發，幸僅
擊中ＲＷ｜七七一三號車後擋風玻璃（毀損部分未據告訴），乙○○隨即逃逸，陳建
榮始幸免於難等情。係綜核乙○○之自白，陳建榮之指訴，證人林福祥之證詞，毀損
汽車之照片暨扣案之槍枝等卷內資料為其所憑之證據及認定之理由。而以：乙○○縱
在道路對面距離陳建榮六、七十公尺處開槍，然其子彈竟能擊中陳建榮所躲汽車車旁
約一公尺處，足見其開槍當時，確係瞄準陳建榮開槍無疑；若開槍僅係在嚇阻旁人圍
堵，對空鳴槍即為已足，何須朝陳建榮開槍？而開槍射人，足以致死，眾人皆知，其
明知故犯，顯有殺人之犯意灼明。其所辯：開槍意在嚇阻，不在殺人云云，為卸責飾
詞，無足採信，亦於理由內逐一指駁及說明。所為論斷，俱有卷內證據資料足憑，從
形式上觀察，原判決並無違背法令之情形存在。查證據之取捨及證據之證明力如何，
均屬事實審法院得自由裁量、判斷之職權，苟其此項裁量、判斷，並不悖乎通常一般
之人日常生活經驗之定則或論理法則，又於判決內論敘其何以作此判斷之心證理由者
，即不得任意指摘其為違法，據為提起第三審上訴之合法理由。上訴意旨置原判決上
開明確論斷於不顧，對原審取捨證據及證據證明力判斷之審判職權行使，任憑己見，
就原判決已說明之事項，再事爭執：伊與陳建榮既不相識，又無仇隙，且已得財，絕
無殺人之動機與犯意，原判決遽以殺人未遂罪論處，顯屬違法云云。然其所指摘者均
為單純事實上之爭辯，要非適法之第三審上訴理由。是上訴意旨所指摘原判決違法情
事，顯與法律規定得為第三審上訴理由之違法情形，不相適合。揆諸首開說明，其上
訴為違背法律上之程式，應予駁回。
據上論結，應依刑事訴訟法第三百九十五條前段、第三百九十七條、第四百零一條，
判決如主文。
中      華      民      國    九十一    年     十一     月     十四     日
                              最高法院刑事第四庭
                                  審判長法官  紀  俊  乾
                                        法官  黃  正  興
                                        法官  劉  介  民
                                        法官  陳  東  誥
                                        法官  洪  明  輝
      右正本證明與原本無異
                                              書  記  官
中      華      民      國    九十一    年     十一     月     十八     日
